最高法院民事判決　　　　　　　　　　　　　　　八十六年度台上字第一○九六號
　　上　訴　人　寅 ○ ○
　　　　　　　　丑 ○ ○
　　　　　　　　戌 ○ ○
　　　　　　　　黃 葉 梅
　　　　　　　　天○○○
　　　　　　　　甲○○○
　　　　　　　　辰 ○ ○
　　　　　　　　未 ○ ○
　　　　　　　　亥 ○ ○
　　　　　　　　酉 ○ ○
　　　　　　　　申 ○ ○
　　　　　　　　乙○○○
　　　　　　　　庚 ○ ○
　　　　　　　　丁 ○ ○
　　　　　　　　丙 ○ ○
　　　　　　　　己 ○ ○
　　　　　　　　辛 ○ ○
　　　　　　　　午○○○
　　　　　　　　子 ○ ○
　　　　　　　　戊 ○ ○
　　　　　　　　卯 ○ ○
　　　　　　　　壬 ○ ○
　　　　　　　　癸 ○ ○
　　右　三　人
　　法定代理人　吳 月 微
　　共　　　同
　　訴訟代理人　廖
　　上　訴　人　賴林宜貞
　　　　　　　　曾 林 笑
　　　　　　　　古 林 汝
　　　　　　　　黃　　金
　　　　　　　　鄒 秀 菊
　　　　　　　　林 弘 義
　　　　　　　　黃　　
　　　　　　　　黃 大 全
　　　　　　　　林 賴 濺
　　　　　　　　林 木 田
　　　　　　　　徐林阿秀
　　　　　　　　張林麗珠
　　　　　　　　張 添 財
　　　　　　　　張 清 華
　　　　　　　　張 清 賢
　　　　　　　　林 水 圳
　　　　　　　　林 詠 焜
　　　　　　　　林 詠 勝
　　　　　　　　林 詠 琦
　　兼 右三 人
　　法定代理人　柯 玉 屏
　　上　訴　人　潘 美 蘭
　　　　　　　　潘 金 源
　　　　　　　　潘 錦 坤
　　　　　　　　潘 美 惠
　　　　　　　　張 大 義
　　　　　　　　陳 大 坤
　　　　　　　　陳 乾 元
　　　　　　　　陳 枝 福
　　　　　　　　邱 作 涯
　　　　　　　　林 柱 龍
　　　　　　　　林 溶 添林.
　　　　　　　　林 秋 榮
　　　　　　　　林　　草
　　　　　　　　林　　泉
　　　　　　　　林　　山
　　　　　　　　林　　井
　　　　　　　　林 文 燔
　　　　　　　　林 芳 安
　　　　　　　　簡　　有
　　　　　　　　庚 ○ ○
　　　　　　　　林 清 文
　　　　　　　　陳 順 乾
　　被 上訴 人　巳 ○ ○
右當事人間請求分割共有物事件，上訴人對於中華民國八十四年八月二十一日台灣高
等法院台中分院第二審更審判決（八十三年度上更(二)字第九八號），提起上訴，本院
判決如左：
    主  文
上訴駁回。
第三審訴訟費用由上訴人負擔。
    理  由
按分割共有物之訴，其訴訟標的對於共同訴訟之各人必須合一確定。本件上訴人寅○
○以次二十三人上訴之效力，依民事訴訟法第五十六條第一項第一款規定，應及於未
聲明上訴之同造當事人賴林宜貞以次四十二人，爰將之併列為上訴人，合先明。
次查被上訴人主張：坐落台中縣烏日鄉○○○段一八五號建地○‧三七九五公頃，為
兩造所共有，各人應有部分如原判決附表（下稱附表）所載，兩造間並無不分割之約
定，亦無因物之使用目的不能分割之情形，因無法協議分割等情，求為就系爭土地為
分割之判決（被上訴人另訴請上訴人林草等七人，黃金等十七人，簡有等三人，分別
就其被繼承人應有部分辦理繼承登記部分，經第一審判決勝訴後，未據各該上訴人聲
明不服，且已完成各該公同共有之繼承登記在案；另第一審共同被告林陳桂英死亡後
，已經其繼承人即上訴人戌○○等九人承受訴訟及辦妥分別共有登記）。
上訴人雖同意分割，但分割方法各有主張。
原審斟酌全辯論意旨及調查證據之結果，以：兩造共有之系爭土地，除南邊臨烏日鄉
○○路外，其餘東、北、西邊則均與他人土地相鄰，土地內除如原判決附圖（下稱附
圖）第一案所示18.部分南端為空地外，其餘部分幾致建滿房屋。其占有使用情形，約
略如附圖第一案所示，即1.部分為訴外人賴廖琴房屋，2.部分為上訴人柯玉屏房屋，
3.部分為黃金、黃大全等人房屋，4.5.6.7.部分為邱作涯三合院房屋，8.部分為張添
財所蓋烤漆鈑工廠，9.部分為陳大坤、陳乾元、陳枝福（下稱陳大坤等三人）房屋，
10.部分為林文燔房屋，11.部分為張添財房屋，12.部分為陳順乾樓房，13.部分為張大義
房屋，14.15.16.部分為林柱龍、林溶添房屋，17.部分為訴外人林武鐘、賴林秀梅占用，
18.部分北半為兩造所稱之滿光堂平房、南半為空地，19.部分為道路拓寬預定地，有勘
驗筆錄可按。而陳大坤等三人、張清華、張清賢二人、寅○○等二十三人，各陳明就
彼等分得部分，仍願維持共有；林水圳、林弘義、鄒秀菊及被上訴人亦陳明如分得第
二案所示18.部分願維持共有。另簡有等三人、林草等七人、黃金等十七人係各繼承其
被繼承人之應有部分，均應為公同共有。次查兩造就分割之方法，除寅○○等二十三
人主張依附圖第一案分割，由其取得附圖第一案所示18.部分；林水圳等十六人主張依
附圖第二案分割外，其餘上訴人則均無意見。按分管與分割並不相同，分管為共有土
地分割前暫為管理使用之狀態，並無拘束土地分割時所採分割方法之效力。且查兩造
所稱滿光堂房屋僅係水泥刷石磚造平房，建築上並無特殊保存價值。上訴人寅○○等
二十三人雖以滿光堂係其祖先所興建，該滿光堂及其前後院為其第三房祖先分管位置
，故伊等應分得附圖第一案所示18.部分，且17.部分被訴外人賴林秀梅等占用，係經第
二房之林清池之允許，林水圳之應有部分則係於八十年五月二十二日始向同為第二房
之林晨鐘買受，此項買賣係林清池所主意及經手，自應由林水圳等自行負擔等語為辯
。惟為上訴人林水圳等人所否認，且依占有該部分土地之林武鐘、賴林秀梅分別證述
情節，亦不能證明其係因第二房林水圳等之允許而占用。再寅○○等二十三人所引據
之第三次協調會及第四次協調會，均僅部分共有人參加，並非全體共有人所同意之結
論，並無拘束全體共有人之效力。寅○○等二十三人主張上開賴林秀梅等占用部分應
分配予林水圳云云，並無足取。又林水圳、林弘義、鄒秀菊及被上訴人亦不同意分得
第一案所示17.16.部分仍保持共有。寅○○等二十三人請求將該17.16.部分分歸林水圳等
四人維持共有，既與分割共有物以消滅共有之意旨不符，尚無足取。查附圖第一案及
第二案所示1.部分土地係由寅○○之大姐林碧雲允許訴外人賴廖琴占有使用，如將1.
及17.部分全部分配予第二房之林水圳等人，亦欠公平合理。爰綜合全體共有人占有系
爭土地狀況、共有人意願及前開所述情狀，依公平合理之原則，認以依附圖第二案所
示分割較為適當。依此分割，寅○○等所分得之17.部分，西北方已面臨預留之道路，
東南兩面亦均面臨巷道及五光路，並無不便使用情形。至其被第三人占用部分，則可
依法訴請交還，為其心證所由得。復說明對上訴人其他主張之取捨意見，爰將第一審
所為分割方法予以廢棄，改依附圖第二案所示，將1.部分分歸林水圳取得，2.部分由
柯玉屏取得，3.及13.部分由黃金等十七人公同共有，4.及15.部分由林草等七人公同共
有，5.部分由簡有等三人公同共有，6.部分由林秋榮取得，7.部分由邱作涯取得，8.
部分由張清華等二人共有，9.部分由陳大坤等三人共有，10.11.12.部分分別由林文燔、
張添財、陳順乾取得，14.部分由林柱龍、林溶添共有，16.部分由鄒秀菊取得，17.部分
由寅○○等二十三人共有，18.部分依林水圳、鄒秀菊、林弘義及被上訴人之意願，分
歸其四人共有，19.部分及編號道路部分均為留供道路使用，由兩造繼續維持共有，經
核於法洵無違誤。上訴論旨，仍執陳詞就原審取捨證據、認定事實之職權行使，及本
其自由裁量權所定之分割方法，指摘原判決不當，聲明廢棄，難認有理由。
據上論結，本件上訴為無理由。依民事訴訟法第四百八十一條、第四百四十九條第一
項、第七十八條，判決如主文。
中      華      民      國    八十六    年     四       月     十一     日
                              最高法院民事第六庭
                                  審判長法官  吳  啟  賓
                                        法官  洪  根  樹
                                        法官  謝  正  勝
                                        法官  劉  福  來
                                        法官  黃  熙  嫣
      右正本證明與原本無異
                                              書  記  官
中      華      民      國    八十六    年     四       月    二十一    日
